臺灣高等法院臺南分院刑事判決
111年度上訴字第736號
上  訴  人  李文源

上列上訴人因違反稅捐稽徵法案件，不服臺灣臺南地方法院110
年度訴字第28號中華民國111年4月28日第一審判決（起訴案號：
臺灣臺南地方檢察署108年度偵字第7292號、109年度撤緩偵字第
98號，移送併辦部分：臺灣屏東地方檢察署110年偵字第3912號
），提起上訴及檢察官移送併辦（臺灣臺東地方檢察署110年度
偵字第3722號），本院判決如下：
    主  文
原判決關於臺東新生店之侵占稅捐部分及定應執行刑暨沒收部分
均撤銷。
李文源犯稅捐稽徵法第42條第2項之侵占稅捐罪，處拘役40日，
如易科罰金，以新臺幣1000元折算1日。
其他上訴駁回。
上開撤銷改判與上訴駁回所處之刑，應執行拘役115日，如易科
罰金，以新臺幣1000元折算1日，緩刑2年。
    實  事
一、李文源係臺北市○○區○○路00號15樓之「愛的世界股份有限公
    司」（下稱愛的世界公司）暨旗下新營民治門市部（統一編
    號：00000000）、臺南大灣門市部（統一編號：00000000）
    、嘉義新民門市部（統一編號：00000000）、屏東中正門市
    部（統一編號：00000000）、屏東廣東門市部（統一編號：
    00000000）、臺東新生門市部（統一編號：00000000）之負
    責人，綜理愛的世界公司及各該等門市部業務，係所得稅法
    第89條第1項第2款規定之扣繳義務人。李文源明知依所得稅
    法第88條第1項第2款、第89條第1項第2款規定，租金所得稅
    係以事業負責人為扣繳義務人，依同法第92條第1項規定，
    應於每月10日前將上一月內所扣稅款向國庫繳清，並於每年
    1月底前將上一年內扣繳各納稅義務人之稅款數額，開具扣
    繳憑單，彙報該管稽徴機關查核，並應於2月10日前將扣繳
    憑單填發納稅義務人。詎李文源因愛的世界公司上開各門市
    部營運狀況不佳，資金週轉不靈，竟意圖為自己及愛的世界
    公司不法之所有，基於侵占已扣繳稅款之犯意，自104年5月
    間起，未依前揭規定於每月10日前將上一月內所扣稅款向國
    庫繳清，而分別為下列侵占稅款之犯行，致生損害於國庫稅
    收：
  ㈠李文源以愛的世界公司負責人名義，先於102年3月5日與凃慶
    煌（現已歿）簽訂房屋租賃契約，由該公司承租凃慶煌所有
    坐落臺南市○○區○○路000號之房屋作為新營民治門市部營業
    使用，約定自102年4月7日起至105年4月6日止，每月租金新
    臺幣(下同)8萬1818元（含稅），另自租金扣取所得稅款10%
    ；嗣該公司再於105年1月29日續與凃慶煌簽訂前揭處所房屋
    租賃契約作為新營民治門市部營業使用，約定自105年4月7
    日起至107年4月6日止,每月租金8萬5000元（含稅），另自
    租金扣取所得稅款10%。惟李文源竟基於前揭犯意，未依所
    得稅法規定，將104年5月至106年12月間所扣稅款共計25萬1
    502元向國庫繳清，而予以侵占並挪供該門市部營運之用。
  ㈡李文源以愛的世界公司負責人名義，於102年4月12日與楊劉
    金梅簽訂房屋租賃契約，由該公司承租楊劉金梅所有坐落臺
    南市○○區○○路000號、000號及○○路0段000巷0號、0號等房屋
    作為臺南大灣門市部營業使用，約定自102年5月1日起至107
    年4月30日止，每月租金11萬9318元（含稅），另自租金扣
    取所得稅款10%。惟李文源竟基於前揭犯意，未依所得稅法
    規定，將105年5月及105年7月至106年12月間所扣稅款共計2
    2萬6128元向國庫繳清，而予以侵占並挪供該門市部營運之
    用。
  ㈢李文源以愛的世界公司負責人名義，於102年2月1日、105年2
    月3日及107年2月1日與張建洋、張瓊珍父女簽訂房屋租賃契
    約，由該公司承租其2人所有坐落嘉義市○○路000號之房屋作
    為嘉義新民門市部營業使用，約定自102年2月4日起至107年
    11月18日止，每月租金18萬1818元（含稅），另自租金扣取
    所得稅款10%。惟李文源竟基於前揭犯意，未依所得稅法規
    定，將105年及106年間所扣稅款共計43萬6368元向國庫繳清
    ，而予以侵占並挪供該門市部營運之用。
  ㈣李文源以愛的世界公司負責人名義，於103年4月1日及105年4
    月1日與趙汝志簽訂房屋租賃契約，由該公司承租趙汝志所
    有坐落屏東縣○○市○○路00號之房屋作為屏東中正門市部營業
    使用，約定自103年4月1日起至107年3月31日止，每月租金6
    萬8000元（自106年4月1日起降為4萬元，均含稅），另自租
    金扣取所得稅款10%。惟李文源竟基於前揭犯意，未依所得
    稅法規定，將104年5月至106年3月間及106年4月至12月間所
    扣稅款共計19萬2400元向國庫繳清；將107年1月至12月所扣
    稅款共計4萬8000元向國庫繳清，而予以侵占並挪供該門市
    部營運之用。
  ㈤李文源以愛的世界公司負責人名義，先於103年4月與顏裕哲
    簽訂房屋租賃契約，由該公司承租顏裕哲所有坐落屏東縣○○
    市○○路000號之房屋作為屏東廣東門市部營業使用，約定自1
    03年5月1日起至105年4月30日止，每月租金10萬元（含稅）
    ，另自租金扣取所得稅款10%；嗣該公司再於105年3月23日
    續與繼受該房屋之顏裕原簽訂前揭處所房屋租賃契約作為屏
    東廣東門市部營業使用，約定自105年5月1日起至107年4月3
    0日止，每月租金10萬元（含稅），另自租金扣取所得稅款1
    0%。惟李文源竟基於前揭犯意，未依所得稅法規定，將104
    年5月至106年12月間所扣稅款共計32萬元向國庫繳清；將10
    6年1月至106年12月及107年1月至107年3月所扣稅款共計15
    萬元向國庫繳清，而予以侵占並挪供該門市部營運之用。
  ㈥李文源以愛的世界公司負責人名義，於103年5月23日、104年
    6月、105年6月及106年5月22日與黃順松簽訂房屋租賃契約
    ，由該公司承租黃順松所有坐落臺東市○○路000號之房屋（
    下稱甲屋）；另於103年7月20日、104年7月20日、105年7月
    20日及106年7月28日與康正雄、張阿燕夫妻簽訂房屋租賃契
    約，由該公司承租其2人共有坐落臺東市○○路000號之房屋（
    下稱乙屋），並將該2房屋作為臺東新生門市部營業使用。
    其中與黃順松約定自103年6月15日起至107年12月14日止，
    每月租金4萬元（含稅），與康正雄、張阿燕約定自103年7
    月20日起至107年7月19日止，每月租金4萬3000元（含稅）
    ，另均自租金扣取所得稅款10%。惟李文源竟基於前揭犯意
    ，未依所得稅法規定，將104年5月至107年12月間所扣稅款
    共計34萬3700元向國庫繳清，而予以侵占並挪供該門市部營
    運之用。
二、案經財政部南區國稅局新營分局、屏東分局告發及法務部調
    查局臺南市調查處移送臺灣臺南地方檢察署檢察官偵查起訴
    。
    理  由
一、上揭犯罪事實，除被告於偵訊、原審及本院審理時之自白外
    ，並分別有下列證據可資佐證：
　㈠就犯罪事實㈠部分：
　　⑴證人即凃慶煌之女凃冷於調查時之證述
　　⑵愛的世界公司新營民治門市房屋租賃契約影本2份、凃慶煌
      所有新營市農會代收票據紀錄簿及租金存入資料與104及1
      05年度綜合所得稅結算申報書暨核定通知書影本各1份、
      愛的世界公司新營民治門市部開立之104及105年度各類所
      得扣繳暨免扣繳憑單影本2紙。
  ㈡就犯罪事實㈡部分：　
　  ⑴證人即楊劉金梅之女楊斐妃於調查時之證述
　　⑵愛的世界公司臺南大灣門市房屋租賃契約影本1份、愛的世
      界公司臺南大灣門市部開立之105及106年度各類所得扣繳
      暨免扣繳憑單影本8紙、楊劉金梅所有京城銀行代收票據
      紀錄簿及租金存入資料1份。
　㈢就犯罪事實㈢部分：
　　⑴證人即張建洋之女張美淑於調查時之證述
　　⑵愛的世界公司嘉義新民門市房屋租賃契約影本3份、愛的世
      界公司嘉義新民門市部開立之105及106年度各類所得扣繳
      暨免扣繳憑單影本2紙。
　㈣就犯罪事實㈣部分：
　　⑴證人趙汝志於調查時之證述
　　⑵愛的世界公司屏東中正門市房屋租賃契約影本2份、愛的世
      界公司屏東中正門市部開立之104至106年度各類所得扣繳
      暨免扣繳憑單影本3紙。
　㈤就犯罪事實㈤部分：
　　⑴證人顏裕原於調查時之證述
　　⑵愛的世界公司屏東廣東門市房屋租賃契約影本2份、愛的世
      界公司屏東廣東門市部開立之104至106年度各類所得扣繳
      暨免扣繳憑單影本3紙。
　㈥就犯罪事實㈥部分：
　  ⑴證人即黃順松之子黃士銘於調查時之證述、證人康正雄於
      調查時之證述。
　　⑵愛的世界公司臺東新生門市房屋租賃契約影本4份、愛的世
      界公司臺東新生門市部開立之104至106年度各類所得扣繳
      暨免扣繳憑單影本3紙、黃順松所有華南商業銀行台東分
      行活期儲蓄存款及綜合存摺暨代收票據明細表影本各1份
      、愛的世界公司臺東新生門市房屋租賃契約影本4份、愛
      的世界公司臺東新生門市部開立之104至106年度各類所得
      扣繳暨免扣繳憑單影本6紙、康正雄所有台北富邦銀行存
      摺暨交易明細影本1份、財政部南區國稅局臺東分局109年
      6月23日函、送達證書。
四、論罪科刑：
　㈠核被告所為，係犯稅捐稽徵法第42條第2項之侵占代徵已扣繳
    稅捐罪（共6罪）。被告就同一門市先後多次侵占已扣繳稅
    捐之犯行，係基於同一侵占犯意接續為之，並持續侵害同一
    法益，應成立接續犯，僅論以單純一罪。臺灣屏東地方檢察
    署移送併辦部分與本案犯罪事實㈣㈤部分相同；另臺灣臺東地
    方檢察署移送併辦部分與本案犯罪事實㈥部分相同，均為接
    續犯罪事實之一部分，屬裁判上一罪，均為起訴效力所及，
    本院自應就移送併辦之部分併為審理。被告就上開各門市部
    各別侵占已扣繳稅捐之行為，其犯意各別、行為互殊，應分
    論併罰。
五、撤銷或撤銷改判部分（即臺東新生店併辦部分及屏東中正、
    廣東門市店沒收部分）：　　
　㈠原審以被告此部分的罪（事）證明確，予以論科及沒收，固
    非無見。惟查：
　⑴被告另有侵占甲屋、乙屋自107年1月起至107年12月止已扣繳
    稅款分別為48000元、30100元，此部分原審未及審酌，自有
    未洽。
　⑵被告已經將犯罪事實㈣㈤的屏東中正門市及屏東廣東門市所積
    欠稅額全部繳清之情，業據被告供承明白，並據財政部南區
    國稅局屏東分局向本院回覆稱：愛的世界屏東中正門市及屏
    東廣東門市所積欠稅額已全部繳納完畢等語，有該局111年6
    月21日函在卷可稽（見本院卷第67頁），此部分不應再予沒
    收，則原審判決以被告尚未繳清此部分所得462060元而予以
    沒收追徵，亦有未洽。
　⑶被告以原審此部分量刑過重及不應沒收為由部分，提起上訴
    ，關於量刑部分，本院審理後認無違反公平、比例原則，難
    認有何違法或不當之處，其就量刑上訴，自無理由，但其以
    繳清稅款而指摘原審沒收犯罪所得為不當，則為有理由；此
    外，原審另有上開⑴未及審酌移送併辦之違誤，故原審此部
    分判決，應屬無可維持，應由本院予以撤銷，其定應執行刑
    部分亦失其依據，應一併撤銷之。
　㈡茲審酌被告身為公司負責人，明知依法應將其所預先扣取之
    租金所得稅款按時繳納予稅捐機關，竟因公司營運狀況不佳
    ，即未按月繳納稅款而予以侵占入己，挪供公司各門市部營
    運使用，造成國家稅收損失及侵害稅賦之公平性，所為實屬
    不該，惟念被告係因公司周轉不當才出此下策，且已坦承犯
    行，犯後態度良好，復將臺東新生店所積欠稅款繳清，有
　　財政部南區國稅局臺東分局111年7月25日函可稽（見本院卷
    第167頁），展現相當之誠意等一切情狀，量處如主文第2項
    所示之刑，並諭知易科罰金之折算標準，臺東新生門市部並
    無積欠稅額，有財政部南區國稅局臺東分局111年7月25日函
    可參（見本院卷第167頁），自無就其部分所得部分沒收追
    徵。
  ㈢被告已將屏東中正、廣東門市店所積欠之稅額全部繳清，此
    沒收部分業經本院撤銷如上，是此部分之犯罪所得462060元
    ，自不再予以沒收，併予指明。
六、駁回上訴的理由（即犯罪事實㈠至㈢及㈣㈤罪名部分）：　
　　原審以被告罪證明確，因而適用上開實體法規，並審酌被告
    身為公司負責人，明知依法應將其所預先扣取之租金所得稅
    款按時繳納予稅捐機關，竟因公司營運狀況不佳，即未按月
    繳納稅款而予以侵占入己，挪供公司各門市部營運使用，造
    成國家稅收損失及侵害稅賦之公平性，所為實屬不該，惟念
    及被告侵占之稅款並未中飽私囊，而是做為各該門市之營運
    所用，其犯罪動機、目的、手段、侵占之數額、素行、陳明
    之智識程度與家庭生活狀況等一切情狀，分別量處拘役30日
    （5罪），並均諭知易科罰金之折算標準，復說明：被告就
    臺南新營、臺南大灣、嘉義新民等門市所積欠之稅款已繳清
    完畢，此部分並無犯罪所得，自不必沒收追徵等，本院核其
    認事用法並無不當，量刑亦稱允洽，被告提起上訴指摘原審
    判決量刑過重，並無理由，應予駁回。
七、定應執行刑部分：　　
　　按數罪併罰，分別宣告其罪之刑，依刑法第51條各款定其應
    執行之刑，既係科刑，自亦須依刑法第57條規定審酌一切情
    狀，以為量刑輕重之標準。然定應執行之刑，既係審酌妥適
    之執行刑，則兼及所定刑之執行效果，乃屬當然。又宣告多
    數有期徒刑，定應執行刑者，既係就各刑中之最長期以上、
    各刑合併之刑期以下，定其刑期。但不得逾30年。自應就各
    罪之全體情形加以審酌，綜合考量所定執行刑之效果，依比
    例原則及公平、公正原則，妥適行之。本件綜合考量上述科
    刑審酌情狀及執行刑之教化效果，認被告上開撤銷改判部分
    所處之刑與上訴駁回部分所處之刑，應予改定執行刑如主文
    第4項所示。
八、緩刑部分：
　㈠緩刑為法院刑罰權之運用，旨在獎勵自新，袛須合於刑法第7
    4條所定之條件，法院本有自由裁量之職權；刑之量定及緩
    刑之宣告，係實體法上賦予法院得為自由裁量之事項，倘其
    未逾越法律所規定之範圍，或濫用其權限，即不得任意指摘
    為違法（最高法院72年台上字第3647號、75年台上字第7033
    號判例意旨參照）；且緩刑之目的在獎勵自新，袛要被告符
    合緩刑之條件，法院即可依職權予以緩刑自新之機會，此亦
    為「法院加強緩刑宣告實施要點」第1點開宗明義所宣示：
    為加強妥適運用緩刑制度，特訂定本實施要點之目的。
  ㈡被告在此之前有類似案件經判處拘役之情，固有臺灣臺北地
    方法院110年度審簡字第1108號判決可參（見本院卷第111頁
    ），然此顯然與本案為同一期間所發生之犯罪，因檢察官於
    不同法院起訴所造成之結果，難認被告犯罪情節重大，又參
    酌被告素行良好，於警詢、偵查及審判中都坦承犯行，深具
    悔意，符合法院加強緩刑宣告實施要點第2點第5款所揭示：
    自白犯罪，態度誠懇之要件；又被告現已逾80歲，自承罹癌
    在身，需要休養（見本院卷第129頁），也符合同要點第2點
    第9款的緩刑要件，尤其是被告所處者均為拘役之短期自由
    刑，更應考慮宣告緩刑。
  ㈢本院審酌被告最近5年未曾因故意犯罪而受有期徒刑以上刑之
    宣告，有其前案紀錄表附卷可稽，其因一時失慮而犯罪，於
    偵審中已自白犯行，深表悔悟，態度誠懇，且年紀老邁，有
    病在身，復已將所侵占稅款全部繳清，是以本院認被告經本
    次罪刑之宣告後，應知所警惕而無再犯之虞，認被告所受之
    短期宣告刑，以暫不執行為適當，爰依刑法第74條第1項第1
    款規定併宣告緩刑2年，以啟自新。
 據上論結，應依刑事訴訟法第368條、第369條第1項前段、第36
 4條、第299條第1項前段，刑法第74條第1項第1款，判決如主文
 。
本案經檢察官黃信勇提起公訴、檢察官楊士逸、陳薇婷移送併辦
，檢察官黃朝貴到庭執行職務。
中　　華　　民　　國　　111 　年　　8 　　月　　18　　日
                  刑事第七庭    審判長法  官　吳勇輝
                                      法  官　吳錦佳
                                      法　官　黃國永
以上正本證明與原本無異。
如不服本判決應於收受送達後20日內向本院提出上訴書狀，其未
敘述上訴理由者，並得於提起上訴後20日內向本院補提理由書（
均須按他造當事人之人數附繕本）「切勿逕送上級法院」。
　　　　　                            書記官　葉宥鈞
中　　華　　民　　國　　111 　年　　8 　　月　　18　　日
附錄本案論罪科刑法條：
稅捐稽徵法第42條
代徵人或扣繳義務人以詐術或其他不正當方法匿報、短報、短徵
或不為代徵或扣繳稅捐者，處5年以下有期徒刑、拘役或科或併
科新臺幣6萬元以下罰金。
代徵人或扣繳義務人侵占已代繳或已扣繳之稅捐者，亦同。